---
title: "IPD análisis"
author:
  - name: "María Isabel Carvajal Londoño"
    affiliation: "macarvajall@unal.edu.co - Universidad Nacional de Colombia, sede Medellín"
  - name: "Juan Manuel Saldarriaga Velásquez"
    affiliation: "jsaldarriagav@unal.edu.co - Universidad Nacional de Colombia, sede Medellín"
date: "Julio, 2025"
output:
  html_document:
    theme: flatly
    highlight: tango
    toc: true
    toc_title: "Tabla de contenidos"
    toc_depth: 3
    toc_float: true
    df_print: paged
---

```{r setup, include=FALSE}
knitr::opts_chunk$set(echo = F)
```


```{r include=FALSE}
library(ggplot2)
library(leaflet)
library(sf)
library(sp)
library(tidyverse)
library(tmap)
library(tmaptools)
library(spdep)
library(spatialreg)
library(gridExtra)
library(TH.data)
library(knitr)
library(kableExtra)
```


```{r}
library(readxl)
IPD <- read_excel("IPD.xlsx")
```

```{r include=F}
colombia <- st_read("colombia.geo.json")
```

```{r}
data <- cbind(colombia, IPD)
data <- data[-(33), ]
```

```{r}
# Validar geometría si no lo has hecho
data <- st_make_valid(data)

# Definir los cortes manualmente
bins <- c(0, 10, 15, 20, 30, 45, Inf)
```

```{r}
mypalette <- colorBin(
  palette = c(
  "#FFFFFF",  # blanco
  "#FFFFB2",  # amarillo muy claro
  "#FECC5C",  # amarillo-naranja
  "#FD8D3C",  # naranja
  "#F03B20",  # rojo
  "#BD0026",  # rojo oscuro
  "#7F0000"   # marrón rojizo oscuro
),
  domain = data$Total,
  bins = bins,
  na.color = "black"
)
```

```{r}
leaflet(data = data) %>%
  addTiles() %>%
  addPolygons(
    fillColor = mypalette(data$Total),
    fillOpacity = 0.9,
    color = "black",
    weight = 1,
    popup = paste0(
      "<strong>Departamento: </strong>", data$Departamento,
      "<br><strong>Porcentaje: </strong>", data$Total, "%"
    ),
    highlight = highlightOptions(
      weight = 2,
      color = "lightgreen",
      bringToFront = TRUE
    )
  ) %>%
  addLegend(
    title = "IPM (%)",
    pal = mypalette,
    values = data$Freq,
    opacity = 0.9
  ) %>%
  addProviderTiles(providers$Stadia.StamenToner)
```

```{r}
centros <- st_centroid(data$geometry)

# Graficar el mapa con los polígonos y sus centroides
ggplot() +
  geom_sf(data = data$geometry, color = "black", alpha = 0.5) +
  geom_sf(data = centros, color = "red", size = 2) +  # rojo
  theme_minimal()
```

# Análisis de autocorrelación


```{r include=FALSE}
matriz <-poly2nb(data$geometry, queen = TRUE) # FALSE tipo torre
matriz
```

## Tabla de vecindad 

Antes de aplicar los métodos de autocorrelación espacial, es necesario definir la estructura de relaciones entre las unidades territoriales. A continuación, se presenta un resumen de las características principales de la matriz de vecindad generada para los departamentos de Colombia:
```{r}
tabla_vecindad <- data.frame(
  Métrica = c("Número de regiones", 
              "Número de enlaces no nulos", 
              "Porcentaje de pesos no nulos", 
              "Promedio de enlaces por región"),
  Valor = c(32, 146, "14.26 %", "4.56")
)

# Generar la tabla con formato
tabla_vecindad %>%
  kable(caption = "Resumen de la estructura de vecindad espacial",
        align = "c", 
        col.names = c("Indicador", "Valor")) %>%
  kable_styling(full_width = FALSE, 
                position = "center", 
                font_size = 12) %>%
  column_spec(1:2, width = "5cm")

```


La tabla presenta un resumen de la estructura de vecindad espacial definida para los 32 departamentos de Colombia. Se identificaron 146 enlaces no nulos, lo que refleja las relaciones de contigüidad entre regiones. El 14,26 % de los pesos espaciales son distintos de cero, lo cual indica una conectividad espacial moderada. En promedio, cada departamento comparte frontera con aproximadamente 4,56 departamentos vecinos, lo que permite capturar adecuadamente la dependencia espacial en el territorio nacional. Esta estructura es fundamental para la aplicación de métodos de análisis espacial, como el test de Moran y los estadísticos LISA, los cuales se apoyan en la existencia de interacciones espaciales significativas entre unidades geográficas.

## Grafo de vecindad espacial

Una vez construida la matriz de vecindad espacial, es posible representarla gráficamente mediante un grafo, en el cual se visualizan las conexiones entre las unidades territoriales. En el siguiente gráfico se muestran los vínculos de contigüidad definidos bajo el criterio de vecindad tipo "reina", que considera como vecinos aquellos departamentos que comparten al menos un punto en común (borde o vértice).

```{r}
# Coordenadas de los centroides (ya calculados con st_centroid)
coords <- sf::st_coordinates(centros)

# Crear líneas de vecindad como objeto sf
grafo_vecindad <- spdep::nb2lines(
  matriz,
  coords = coords,
  proj4string = "WGS84",
  as_sf = TRUE
)
```


```{r}
ggplot() +
  geom_sf(data = data$geometry, fill = "white", color = "black", alpha = 0.3) +
  geom_sf(data = grafo_vecindad, color = "red") +  # líneas del grafo en verde oscuro
  theme_minimal()
```

El grafo evidencia la estructura espacial del país al representar con líneas rojas los enlaces entre departamentos vecinos. Se observa una red conectada y relativamente densa en la región andina y el centro del país, lo cual refleja una mayor proximidad y compartición de fronteras entre esas unidades. En contraste, en zonas periféricas como el Amazonas o la Guajira, los departamentos presentan menos conexiones, debido a su localización geográfica y a la menor cantidad de fronteras compartidas. Esta visualización confirma que existe una base suficiente para realizar análisis de autocorrelación espacial, como los basados en el estadístico de Moran.

## Test de Moran I

Para evaluar la existencia de autocorrelación espacial en la distribución del Índice de Pobreza Multidimensional (IPM) entre los departamentos de Colombia, se aplicó el test global de Moran I. Este estadístico permite identificar si los valores observados presentan un patrón espacial no aleatorio, es decir, si los departamentos con niveles similares de pobreza tienden a agruparse geográficamente.

```{r include=FALSE}
pesos <- nb2listw(matriz, style = "W", zero.policy = T)
pesos
moran.test(data$Total, pesos)
```

```{r}
tabla_moran <- data.frame(
  Estadístico = c("Moran I", 
                  "Valor esperado (bajo H₀)", 
                  "Varianza", 
                  "Desviación estándar", 
                  "Valor z", 
                  "Valor p"),
  Valor = c(0.2730, 
            -0.0323, 
            0.0106, 
            sqrt(0.0106), 
            2.9588, 
            0.0015)
)

# Generar la tabla con formato
tabla_moran %>%
  kable(caption = "Resultados del test de autocorrelación espacial de Moran I",
        align = "c", 
        col.names = c("Parámetro", "Valor")) %>%
  kable_styling(full_width = FALSE, 
                position = "center", 
                font_size = 12) %>%
  column_spec(1:2, width = "5cm")

```

El valor observado del estadístico de Moran I fue 0.2730, notablemente superior al valor esperado bajo la hipótesis nula (−0.0323), y con un valor z de 2.9588. El valor p asociado (0.0015) permite rechazar la hipótesis nula de ausencia de autocorrelación espacial al nivel de significancia del 5 %. Estos resultados indican que existe una autocorrelación espacial positiva y estadísticamente significativa, lo que implica que los departamentos con niveles similares de IPM tienden a agruparse en el espacio geográfico. Esto respalda la presencia de clústeres regionales de pobreza multidimensional, lo cual es consistente con las desigualdades territoriales previamente observadas.

## Gráfico de dispersión de Moran 

El gráfico de dispersión de Moran permite visualizar la relación entre el valor del Índice de Pobreza Multidimensional (IPM) en cada departamento y el promedio de IPM en sus departamentos vecinos. Esta herramienta gráfica complementa el análisis estadístico del test de Moran, ayudando a identificar patrones espaciales de agrupamiento.


```{r}
mp <- moran.plot(
  data$Total,     # Variable de interés
  listw = pesos,                     # Matriz de pesos espaciales
  labels = as.character(data$Departamento),  # Nombres de los barrios
  pch = 19,                          # Puntos sólidos
  col = "#F03B20",                   # Verde medio para la paleta
  xlab = "IPD porcentaje",  # Etiqueta eje X
  ylab = "Promedio espacial (lag)",  # Etiqueta eje Y
  main = "Diagrama de dispersión de Moran", 
  ylim = c(5, 45)
  )
```

En el gráfico se observa una pendiente positiva en la recta de regresión, lo que confirma la existencia de autocorrelación espacial positiva. Es decir, los departamentos con un alto (o bajo) nivel de IPM tienden a estar rodeados por otros con valores similares. Este patrón es visible en la concentración de puntos en los cuadrantes alto-alto (superior derecho) y bajo-bajo (inferior izquierdo), lo cual es coherente con el valor positivo del estadístico de Moran obtenido previamente.

Además, se destacan casos atípicos como:

1. Vichada, con un IPM muy alto pero rodeado de departamentos con promedios más bajos (posible clúster alto-bajo)
2. Guainía y Guaviare, también con valores elevados y contextos particulares de vecindad.
  
Estas observaciones indican que, si bien existen agrupamientos espaciales claros, algunos departamentos presentan desajustes locales que serán mejor analizados con los mapas LISA, los cuales permiten explorar la autocorrelación espacial a nivel local.

## Mapa LISA (Indicadores Locales de Asociación Espacial)

Mientras que el test global de Moran I evalúa la presencia de autocorrelación espacial en todo el territorio, el análisis LISA permite identificar clústeres locales de asociación espacial. En el siguiente mapa, se clasifican los departamentos según la relación entre su nivel de pobreza multidimensional y el de sus vecinos, permitiendo detectar agrupamientos y posibles valores atípicos.

```{r}
lisa <- localmoran(data$Total, pesos)
# Define los colores para las categorías
colores <- c("Low-Low" = "#FFFFB2", "High-Low" = "#FD8D3C", "Low-High" = "#F03B20", "High-High" = "red")

# Crea un mapa de clusters espaciales con etiquetas
plot(data[,7], col = ifelse(lisa[,1] > 0 & lisa[,5] < 0.05, colores[attr(lisa,"quadr")$mean], "white"), main=" ")
legend("bottomright", legend = names(colores), fill = colores, cex = 0.8)
```
 
El mapa LISA revela la presencia de clústeres Alto-Alto (High-High) en la región amazónica del país, donde departamentos como Guaviare y Guainía presentan altos niveles de IPM y están rodeados por vecinos también con altos niveles de pobreza multidimensional. Esto confirma la existencia de bolsas de pobreza regionalizadas.

Asimismo, se observa un clúster Bajo-Bajo (Low-Low) en el centro del país (probablemente Cundinamarca), lo que indica un entorno con bajos niveles de IPM tanto a nivel local como en sus alrededores, reflejando condiciones favorables en términos de privaciones.

También se identifica un posible caso Alto-Bajo (High-Low), donde un departamento con alto IPM se encuentra rodeado por vecinos con bajos niveles, lo cual podría representar una anomalía local o una zona de transición territorial en términos de desarrollo.

En conjunto, este análisis permite localizar con precisión los focos territoriales más críticos y diferenciarlos de áreas que presentan una situación más estable, aportando así insumos fundamentales para la formulación de políticas públicas focalizadas territorialmente.

## Mapa de análisis local del IPM (LISA)

A continuación se presentan cuatro mapas que permiten una evaluación integral de la dependencia espacial local del Índice de Pobreza Multidimensional (IPM) en Colombia. Estos mapas corresponden a:

1. El valor del IPM (%) por departamento.  
2. El valor del estadístico local de Moran (Local Moran’s I).  
3. El z-score asociado a dicho estadístico.  
4. El valor p, que indica la significancia estadística de la autocorrelación local.


Estos elementos permiten identificar con precisión no solo los niveles de pobreza, sino también su comportamiento espacial y su significancia estadística a nivel departamental.


```{r include=FALSE}
# --------------------------------------------------------
# Configurar modo interactivo
# --------------------------------------------------------
tmap_mode("view")

# --------------------------------------------------------
# Calcular el I de Moran local y añadir al sf
# --------------------------------------------------------
lisa <- localmoran(data$Total, pesos) # Asegúrate de que 'pesos' es un objeto 'listw'
data$lmI <- lisa[,"Ii"]               # Local Moran's I
data$lmZ <- lisa[,"Z.Ii"]             # Z-scores
data$lmp <- lisa[,"Pr(z != E(Ii))"]   # p-values

# --------------------------------------------------------
# Mapa de la variable de interés
# --------------------------------------------------------
p1 <- tm_shape(data) +
  tm_polygons(col = "Total",
              title = "IPM (%)",
              style = "quantile",
              palette = "YlOrRd") +
  tm_layout(legend.outside = TRUE)

# --------------------------------------------------------
# Mapa de Local Moran's I
# --------------------------------------------------------
p2 <- tm_shape(data) +
  tm_polygons(col = "lmI",
              title = "Local Moran's I",
              style = "quantile",
              palette = "PuBuGn") +
  tm_layout(legend.outside = TRUE)

# --------------------------------------------------------
# Mapa de Z-scores
# --------------------------------------------------------
p3 <- tm_shape(data) +
  tm_polygons(col = "lmZ",
              title = "Z-score",
              breaks = c(-Inf, 1.65, Inf),
              palette = "-RdBu") +
  tm_layout(legend.outside = TRUE)

# --------------------------------------------------------
# Mapa de p-values
# --------------------------------------------------------
p4 <- tm_shape(data) +
  tm_polygons(col = "lmp",
              title = "p-value",
              breaks = c(-Inf, 0.05, Inf),
              palette = c("red", "grey")) +
  tm_layout(legend.outside = TRUE)
```


```{r message=FALSE, warning=FALSE}
tmap_mode("view")

# --------------------------------------------------------
# Mostrar los cuatro mapas organizados
# --------------------------------------------------------
tmap_arrange(p1, p2, p3, p4)
```


El primer mapa (IPM \%) evidencia que los niveles más altos de pobreza multidimensional se concentran en departamentos del suroriente y la región Pacífica, mientras que los menores se registran en el centro del país.

2. El segundo mapa (Local Moran’s I) muestra valores altos del estadístico local en departamentos del oriente, lo que sugiere una fuerte autocorrelación positiva en esas zonas.

3. El tercer mapa (z-score) identifica los departamentos donde el valor del estadístico es suficientemente alto como para ser considerado inusualmente diferente del promedio esperado. Departamentos como Guainía, Guaviare y Vaupés muestran valores altos, lo que indica agrupamientos no aleatorios.

4. Finalmente, el cuarto mapa (p-value) resalta en rojo los departamentos con significancia estadística al 5\%, es decir, donde la autocorrelación espacial es estadísticamente significativa. Los clústeres identificados en esta visualización coinciden con los señalados previamente en el mapa LISA y refuerzan la existencia de focos espaciales de pobreza multidimensional.

En conjunto, estos mapas ofrecen una visión detallada del comportamiento espacial del IPM, permitiendo no solo identificar regiones críticas, sino también cuantificar la fuerza y significancia de su agrupamiento territorial. Estos hallazgos son clave para el diseño de intervenciones regionales focalizadas y estrategias de planificación social.

```{r include=FALSE}
library(tmap)

# Configurar el modo de dibujo estático para exportar la imagen
tmap_mode("plot")

# Crear y organizar los paneles como se configuraron previamente
tmap_4panel <- tmap_arrange(p1, p2, p3, p4)

# Guardar en PNG con buena resolución
tmap_save(tmap_4panel,
          filename = "IPM_LISA_4panel.png",
          width = 2800, height = 1800, dpi = 300)

```

